臺灣臺北地方法院民事判決　九十一年度訴字第一四○號
　　原　　　告　丙○○
　　訴訟代理人　丁○○
　　　　　　　　乙○○
　　複　代理人　甲○○
　　法定代理人　榮懋緒
右當事人間請求返還不當得利等事件，本院判決如左：
    主      文
原告之訴駁回。
訴訟費用由原告負擔。
    事      實
甲、原告方面：
一、聲明：被告應給付原告新台幣（下同）五十四萬一千五百元，及自起訴狀繕本送
    達被告翌日起至清償日止，按年息百分之五計算之利息。
二、陳述：
（一）民國五十六年間，被告派員至台大電機系辦公室與原告接洽，表示願與原告合
      作出版專科、大學及研究所有關電機教學方面之用書，由原告編著，被告負責
      出版銷售，並以定價百分之十五作為原告應得之版稅。原告為一介書生，向認
      為人與人間以誠信為要，遂僅以口頭約定為憑而未簽訂契約，亦未先收取任何
      訂金，先後交予被告下列四部文稿分別出版：「交流電機」（大專用書，原
      告及劉群章編著，五十七年六月初版）；「直流電機」（工專用書，原告編
      著，五十九年八月初版）；「學習控制」（大學研究所用書，原告編著，六
      十三年初版）；「非線型自動控制」（研究所用書，原告編著）（二書
      與本件無關）。五十九年七月被告擅將「交流電機」上冊改變五十七年六月初
      版之封面封底，圖案設計增加「教育部審定」執照，改名為「新標準高工交流
      電機」，並將全一冊改為上冊，並加上「民國五十九年七月再版」等字樣。另
      有六十三年十一月四版之「新標準高工直流電機」全一冊，其改變封面、封底
      、書名均與「新標準高工交流電機」相同。初版之「交流電機」與「直流電機
      」，前者於六十八年二月發行第六版，後者於七十年八月發行第七版，此二者
      之封面封底大體仍與初版相同，其餘則改變甚多，被告事前事後均未曾向原告
      商量或告知，反表示該書銷售量甚少而僅致薄酬、聊作版稅（已忘記確切數目
      ，但未超過二百元），而欺瞞原告。原告信以為真未再過問，迄自台大退休後
      ，適有原告之學生自街坊購得上述交、直流電機各種版本一套相贈，始知多年
      均遭被告欺騙，經與被告接洽，被告竟以找不到契約書為由加以推託，原告忍
      無可忍只得提起本件訴訟。
（二）本件請求金額五十四萬一千五百元之計算方式：
    １兩造當時並未簽訂書面契約，惟契約之成立生效並非要式行為，原告當初係與
      被告口頭約定「以定價百分之十五作為版稅」（由作者收取定價百分之十五乃
      出版界之慣例）。被告為台灣老字號書店，出版學校教科書，每版發行冊數均
      在三、四千冊以上，「交流電機」與「直流電機」二書估計每版二千冊，此為
      最低之估計。
    ２由於科目類別與發行時間不同，書籍基本定價高低亦各異，「交流電機」與「
      直流電機」二書，基本定價最高者，為六十八年第六版之「交流電機」，其基
      本定價為二元六角，定價最低者是五十九年初版之「直流電機」，基本定價一
      元二角，兩者相加除以二等於一元九角，此即為二書基本定價平均值。
    ３「交流電機」五十七年初版，六十八年六版，每版以二千冊計，共一萬二千冊
      ；「直流電機」五十九年初版，七十年八月七版，共一萬四千冊；「新標準高
      工交流電機」五十九年七月再版，共四千冊；「新標準高工直流電機」六十三
      年十一月四版，共八千冊。以上原版與改版，被告共印行三萬八千冊，每冊以
      基本定價一元九角計算，總共基本定價應為七萬二千二百元，原告為編著人，
      應得百分之十五即一萬零八百三十元。
    ４書籍之基本定價與市場實際售價有其差距，以基本定價折合現金，各大書局皆
      以乘以五十倍為最低標準，原告應得之版稅為基本定價一萬零八百三十元，折
      合現金乘以五十倍為五十四萬一千五百元，此即為原告請求被告給付之本件版
      稅金額。
（三）兩造對於初版之書籍有口頭之約定，若法院認定二版或改版後之書籍，兩造間
      之契約成立生效，原告即依契約上之請求權請求被告給付。若初版書籍契約不
      成立，則二版或改版後出版之書籍乃被告未得原告同意，私自印刷，被告無法
      律上原因而受有利益，致原告受損害，被告應依民法第一百七十九條規定返還
      其利益；被告之行為亦屬不法侵害原告之權利，依同法第一百八十四條之規定
      ，原告亦得向被告請求賠償。為此，依上述法律關係，請求被告給付五十四萬
      一千五百元，及自起訴狀繕本送達被告翌日起至清償日止，按年息百分之五計
      算之利息。
三、證據：提出「交流電機」、「直流電機」、「新標準高工交流電機」、「新標準
    高工直流電機」等書各一冊、被告函文影本一紙。
乙、被告方面：
一、聲明：如主文第一項所示。
二、陳述：
（一）被告確實曾出資委請原告撰著「交流電機」與「直流電機」二書，其首次出版
      日期亦為五十七年間及五十九年間，被告於委請原告撰著時，雙方確有簽訂契
      約書，然因時隔三十餘年，而被告公司之存檔倉庫又屢遭水淹，今已查詢不得
      兩造當時簽訂之契約，僅能提供當時被告與他人簽訂之空白「著作物讓與契約
      」制式版本供鈞院參考。又被告目前僅能查得於五十九年六月十六日已付予原
      告「直流電機」之稿費八千元，而依五十三年之著作權法第十六條，其規定出
      資聘人所成之著作物，其著作權歸出資人享有之，故系爭著作物之著作權應屬
      被告而非原告所有，原告自不得執現今之著作權法而適用於過去之事實，系爭
      著作物著作權既屬被告所有，即無任何契約、不當得利、侵權行為之請求權可
      言。
（二）又原告所提「交流電機」與「直流電機」二書之最後出版日期各為六十八年二
      月（第六版）及七十年八月（第七版），原告主張之契約上請求權、不當得利
      請求權、侵權行為損害賠償請求權之時效分別為十五年、十五年與十年，依原
      告所主張兩造係於五十七年、五十九年訂約，則其契約上請求權早已罹於時效
      。又如原告所述系爭二書之最後出版日期分別為六十八年及七十年，至今亦已
      罹於不當得利之十五年時效期間，及侵權行為之十年時效期間，為此被告乃依
      法主張時效之抗辯權，請求駁回原告之訴。
三、證據：提出著作物讓與契約二份、收據及新編稿費付款通知單各一紙（以上均為
    影本）。
    理      由
一、按訴狀送達後，原告不得將原訴變更或追加他訴，但擴張或減縮應受判決事項之
    聲明者，不在此限，民事訴訟法第二百五十五條第一項第三款定有明文。本件原
    告於其起訴狀訴之聲明欄第一項請求被告給付其五十四萬一千五百元，及自八十
    九年十二月二十一日起至清償日止，按年息百分之五計算之利息；嗣於本院行準
    備程序時將上開遲延利息變更為自起訴狀繕本送達被告翌日起算，請求之金額則
    不變，核屬減縮應受判決事項之聲明，揆諸前揭法條規定，其訴之變更自應准許
    ，合先敘明。
二、原告起訴主張兩造於五十六年間口頭約定由被告出版原告之電機教學著作，以定
    價百分之十五作為原告應得之版稅，然被告於五十七年與五十九年間初版發行「
    交流電機」與「直流電機」後，竟未得原告同意，擅自將之改為「新標準高工交
    流電機」與「新標準高工直流電機」，而改版出售獲利，經估算原告受有五十四
    萬一千五百元之損害，為此依兩造當時之初版契約約定，或民法不當得利、侵權
    行為之法律關係，訴請被告給付上開金額等語。被告則以：其確曾出資委請原告
    撰著「交流電機」與「直流電機」二書，首次出版日期為五十七年間及五十九年
    間，當時兩造曾簽訂契約，因時隔多年，該契約已未能尋獲，然被告已於當時給
    付原告稿費八千元，且依當時著作權法之規定，系爭著作物之著作權應屬被告所
    有，原告自無任何契約、不當得利、侵權行為之請求權可言，又依原告主張之事
    實，本件契約上請求權、不當得利請求權、侵權行為損害賠償請求權至今均已罹
    於時效而消滅等語，資為抗辯。
三、原告主張兩造於五十六年間約定由被告出資出版原告之著作，被告嗣於五十七年
    及五十九年間初版「交流電機」與「直流電機」二書等事實，業據其提出該二書
    為證，且為被告所不爭執，堪信原告此部分主張為真實。惟原告主張被告未得其
    同意擅自改版，復未給付稿費，應依契約約定、不當得利及侵權行為之法律關係
    賠償原告所受損害等情，則為被告所否認，並以上開各詞置辯。
（一）按當事人主張有利於己之事實者，就其事實有舉證之責任，民事訴訟法第二百
      七十七條前段定有明文。經查，原告雖主張兩造當時口頭約定以出版物定價百
      分之十五作為其可得之稿費，惟就此並未舉證以實其說，而依被告提出之收據
      ，其上記載原告曾於五十九年六月十八日收到被告支付之新標準高工直流電機
      稿費八千元，原告並蓋印其上，故原告主張被告未曾給付稿費（或僅給付不超
      過二百元），已非可採。
（二）次依五十六年兩造約定出版著作當時之著作權法，其第十七條係規定：「出資
      聘人所成之著作物，其著作權歸出資人有之，但當事人間有特約者從其特約」
      ，原告係將其著作交由被告出資出版，則依當時之著作權法，系爭「交流電機
      」、「直流電機」二書之著作權原則上應歸出資人之被告所有，原告又未證明
      兩造另有約定，被告自得將系爭著作改版或重製出售，故原告主張被告未得其
      同意擅自將該二書改版為「新標準高工交流電機」、「新標準高工直流電機」
      等書籍，違反兩造間之契約並構成不當得利、侵權行為云云，自非有據。
（三）再按請求權，因十五年間不行使而消滅，但法律所定期間較短者，依其規定；
      因侵權行為所生之損害賠償請求權，自請求權人知有損害及賠償義務人時起，
      二年間不行使而消滅，自有侵權行為時起，逾十年者亦同，民法第一百二十五
      條、第一百九十七條第一項分別定有明文。而消滅時效，依同法第一百二十八
      條規定，應自請求權可行使時起算。查原告提出之「交流電機」其出版日期為
      六十八年二月（六版），「直流電機」之出版日期為七十年八月（七版），「
      新標準高工交流電機」之出版日期為五十九年七月（再版），「新標準高工直
      流電機」之出版日期為六十三年十一月（四版），縱原告對於被告有稿費報酬
      請求權可得主張，然上開書籍出版後，原告之稿費或報酬請求權即處於可得行
      使之狀態，原告迄今方提起本件訴訟，其契約上之請求權早已罹於民法第一百
      二十五條之十五年消滅時效；原告另依不當得利及侵權行為之法律關係而主張
      ，惟不當得利返還請求權之時效為十五年，侵權行為損害賠償請求權依民法第
      一百九十七條第一項之特別規定為十年，上開二請求權迄原告起訴時亦均已罹
      於時效而消滅。是被告援引民法第一百四十四條第一項之規定，而拒絕本件給
      付，自屬有理。原告雖陳稱其於八十年間尚可購得系爭書籍（見九十一年四月
      十二日言詞辯論筆錄），惟此情已為被告所否認，原告復未舉證證明，其主張
      自非可採。原告另主張依著作權法第三十條之規定，其仍得主張本件請求等語
      （見九十一年三月二十一日準備程序筆錄），惟按著作權法第三十條第一項「
      著作財產權，除本法另有規定外，存續於著作人之生存期間及其死亡後五十年
      」之規定，係在規範著作財產權之存續期間，與民法消滅時效旨在確保交易安
      全、維護交易秩序之目的不同，二者尚不能混為一談，縱原告主張其著作財產
      權仍在存續期間內一節屬實，惟其契約上之報酬給付請求權，或不當得利返還
      請求權、侵權行為損害賠償請求權，依民法之規定，均已罹於時效而消滅。原
      告前揭主張，應有誤會。
四、綜上所述，本件原告所主張之契約上請求權、不當得利返還請求權，及侵權行為
    損害賠償請求權，均已罹於時效而消滅，被告自得拒絕給付。從而原告依據契約
    約定、不當得利及侵權行為之法律關係，請求被告給付報酬五十四萬一千五百元
    ，及自起訴狀繕本送達被告翌日起至清償日止，按年息百分之五計算之利息，為
    無理由，不應准許。
五、據上論結，本件原告之訴為無理由，依民事訴訟法第七十八條，判決如主文。
中　　　華　　　民　　　國　　九十一　　年　　　四　　　月　　二十六　　日
                                        民事第二庭審判長法  官  丁蓓蓓
                                                        法  官  黃雯惠
                                                        法  官  林庚棟
右正本證明與原本無異
本件不得抗告
中　　　華　　　民　　　國　　九十一　　年　　　四　　　月　　二十六　　日
~B書記官　劉芳菊
